---
editor_options: 
  chunk_output_type: console
---

# 1. Регрессионный анализ

```{r setup, include=FALSE}
knitr::opts_chunk$set(echo = TRUE)
```

Для тех, кто хочет следить за кодом, вот загруженные библиотеки:

```{r, message=FALSE}
library(tidyverse)
# это стиль для ggplot (можно игнорировать эту команду)
theme_set(theme_bw()+
            theme(text = element_text(size = 16))) 
```

В качестве примера я использую данные из работы [Huttenlocher, Vasilyeva, Cymerman, Levine 2002], в которой авторы проанализировали 46 пар матерей и детей (возрастом от 47 до 59 месяцев, средний возраст ... а пасчитайте сами!). Они записали и затранскрибировали 2 часа каждого дня ребенка. Потом они посчитали количество именных групп на предложение у матерей и ребенка. Данные можно скачать командой:
`np_acquisition <- read.csv("https://raw.githubusercontent.com/agricolamz/2019_PhonDan/master/data/Huttenlocher.csv")`

```{r}
np_acquisition <- read.csv("https://raw.githubusercontent.com/agricolamz/2019_PhonDan/master/data/Huttenlocher.csv")
np_acquisition
```


## 1.1 Линейная регрессия

Представим себе, что мы хотим научиться предсказывать количество именных групп у ребенка на основании количества именных групп у матери.

```{r}
np_acquisition %>% 
  ggplot(aes(mother, child))+
  geom_point()+
  labs(caption = "данные [Huttenlocher, Vasilyeva, Cymerman, Levine 2002]")
```

Простейшая статистическая модель будет выглядеть следующим образом:

$$y_i = \beta_0 + e_i$$

* $y_i$ --- множество ответов
* $\beta_0$ --- некоторая константа
* $e_i$ --- остатки/ошибки регресиионной модели

Так как любая регрессионная модель стремиться улучшить свои предсказания, лучшим коэфециентом $k$ будет тот, при котором $e_i$ будут минимальны. В нашей простой модели --- это понятное дело будет среднее:

```{r}
np_acquisition %>% 
  ggplot(aes(mother, child))+
  geom_hline(aes(yintercept = (mean(mother))), color = "blue")+
  geom_point()+
  labs(caption = "данные [Huttenlocher, Vasilyeva, Cymerman, Levine 2002]")
```

$$child_j = mean(child) + e_j$$

Если мы хотим включить переменную `mother` в нашу регрессию, то мы это можем сделать используя формулу прямой:

$$y_j = \beta_0 + \beta_1\times x_j + e_j$$

```{r}
np_acquisition %>% 
  ggplot(aes(mother, child))+
  geom_smooth(method = "lm", se = FALSE)+
  geom_point()+
  labs(caption = "данные [Huttenlocher, Vasilyeva, Cymerman, Levine 2002]")
```

Т. е. формула применительно к нашим данным выглядит следующим образом:

$$child_j = \beta_0 + \beta_1\times mother_j + e_j$$

В R это делается при помощи функции `lm`:

```{r}
lm(child~mother, data = np_acquisition)
```

Теперь мы можем полностью записать формулу:

$$child_j = 0.7038 + 0.5452 \times mother_j + e_j$$

Результаты регрессии можно записать в переменную, а потом посмотреть даже статистическую значимость каждого из полученных коэффициентов:

```{r}
fit <- lm(child~mother, data = np_acquisition)
summary(fit)
```

На что смотреть:

* на статистическую значимость коэффициентов
* Adjusted R-квадрат
* на p-value всей модели

Теперь мы можем предсказывать! Правдо не обязательно все руками вбивать в формулу, например, для значения `mother = 1.69`:

```{r}
predict(fit, newdata = data.frame(mother = 1.69))
```


> 🤔 Скачайте [датасет с параметрами рассказов А. П. Чехова](https://raw.githubusercontent.com/agricolamz/2019_PhonDan/master/data/chekhov.csv): количество уникальных слов, длина рассказа. Постройте регрессионную модель предсказывающую количество уникальных слов на основе длины рассказа. Какой получился интерсепт (с точностью до 4 знаков после запятой)?

<form name="FormOne" onsubmit="return validateFormOne()" method="post">
<input type="text" name="answerOne">
<input type="submit" value="check">
</form><br>

> 🤔 Какой получился коэффициент при переменной длина рассказа (с точностью до 4 знаков после запятой)?

<form name="FormTwo" onsubmit="return validateFormTwo()" method="post">
<input type="text" name="answerTwo">
<input type="submit" value="check">
</form><br>

> 🤔 Что полученная модель предсказывает для рассказа размером 855 слов  (с точностью до 4 знаков после запятой)?

<form name="FormThree" onsubmit="return validateFormThree()" method="post">
<input type="text" name="answerThree">
<input type="submit" value="check">
</form><br>

## 1.2 Категориальные переменные

А что если одна из переменных у нас категориальная? В таком случае вводятся *dummy-переменные*. Рассмотрим наш вчерашний пример [из [Hau 2007]](https://raw.githubusercontent.com/agricolamz/2019_PhonDan/master/data/Hau.2007.csv): 

```{r}
homo <- read.csv("https://raw.githubusercontent.com/agricolamz/2019_PhonDan/master/data/Hau.2007.csv")
```

Попробуем предсказать длительность s на основании ориентации спикера. Для этого в регрссию вводят так-называемые *dummy-переменные*. Dummy-переменные принимают лишь два значения либо 1, либо 0. В нашем случае 1 --- гомосексуал, 0 --- гетеросексуал.

```{r}
homo %>% 
  ggplot(aes(orientation, s.duration.ms))+
  geom_point()
```

В таком случае наша формула примет следующий вид:

$$y_j = \beta_0 + \beta_1\times x + e_j$$

$$s\_duration_j = \beta_0 + \beta_1\times orientation_j + e_j$$

При описании гомосексуалов переменная $orientation = 1$, тогда модель принимает вид: 
$$s\_duration_j = \beta_0 + \beta_1\times orientation_j + e_j = \beta_0 + \beta_1\times 0 + e_j = \beta_0 + e_j$$


При описании гомосексуалов переменная $orientation = 1$, тогда модель принимает вид:
$$s\_duration_j = \beta_0 + \beta_1\times orientation_j + e_j = \beta_0 + \beta_1\times 1 + e_j = \beta_0 + \beta_1 + e_j$$

```{r}
fit <- lm(s.duration.ms~orientation, data = homo)
summary(fit)
```

Таким образом эта модель возвращает всего два числа: гетеросексуалы --- $58.466$, гомосексуалы --- $58.466+5.517=63.983$.

**ОЧЕНЬ ВАЖНО:** dummy-переменных всегда (n-1). Т. е. если значений категориальной переменной 7, то dummy-переменных будет 6 и т. д.

**ОЧЕНЬ ВАЖНО:** сколько бы не было значений категориальных, регрессия выбирает одну категорию (reference level) и проводит сравнение ее со всеми. Т. е. категории не в интерсепте не сравниваются, однако можно поменять reference level при помощи типа переменных `factor`.

```{r}
homo$orientation <- factor(homo$orientation, levels = c("homo", "hetero"))
fit <- lm(s.duration.ms~orientation, data = homo)
summary(fit)
```

> 🤔 Скачайие датасет, который содержит [данные по количеству согласных в языках мира](https://raw.githubusercontent.com/agricolamz/2019_PhonDan/master/data/phoible_ejectives.csv). Постройте регрессию предсказывающую количество согласных на основании наличия абруптивных. Приведите интерсепт модели (с точностью до 4 знаков после запятой):

```{r, include=FALSE}
ejectives <- read_csv("https://raw.githubusercontent.com/agricolamz/2019_PhonDan/master/data/phoible_ejectives.csv")
fit <- lm(total~have_ejectives, data = ejectives)
summary(fit)
```

<form name="FormFour" onsubmit="return validateFormFour()" method="post">
<input type="text" name="answerFour">
<input type="submit" value="check">
</form><br>

> 🤔 Приведите коэффициент при переменной `have_ejectives` (с точностью до 4 знаков после запятой):

<form name="FormThree" onsubmit="return validateFormThree()" method="post">
<input type="text" name="answerThree">
<input type="submit" value="check">
</form><br>


## 1.3 Множественная регрессия

В целом, вообще-то можно в предсказании использовать не одну переменную, а сразу много. Это сложнее визуализировать, но все остальное выглядит так же:

$$y_j = \beta_0 + \beta_1 \times x_{1j} + \dots + \beta_k \times x_{kj} + e_j$$

* если вы хотите сравнивать модели, то это можно делать при помощи информационных критериев (самый распространенный --- критерий Акаике, который реализован в функции `AIC`)

## 1.4 Логистическая регрессия

## 1.5 Регрессия со случайными эффектами


# 2. Спектр

<audio controls> <source src="data/Yanny_Laurel_original_speed_75.mp3" type="audio/wav"></audio><br>
[Можно скачать звук](https://github.com/agricolamz/2019_PhonDan/raw/master/data/Yanny_Laurel_original_speed_75.mp3)

На N+1 есть какие-то [мои материалы](https://nplus1.ru/blog/2018/05/16/acousticdress) про это, и [статья получше из New York Times](https://www.nytimes.com/interactive/2018/05/16/upshot/audio-clip-yanny-laurel-debate.html?fbclid=IwAR0OSchlyNl4_QnKNqhV5tZZRH1TUqE3P2WrHHSAmTzONTWGUXIHMfYzeK4).

Есть еще [такая история](https://l.facebook.com/l.php?u=https%3A%2F%2Fwww.reddit.com%2Fr%2Ffunny%2Fcomments%2Fa9zlu8%2Fmay_have_just_found_next_yanni_or_laurel%2F&h=AT2KHsJyiRTEbqTxneDJDGNRMBb-g2GlQYEAalu-2xACTWzZr5u_Zg1L3tzMTX0dQNKFKDjNliFhBak6cLwdTV8XHhXw9GKqwEQHWeVClq2MA5pHz6Qeyb6BIjfQag), но она, видимо, не имеет непосредственного отношения к спектру.

[Можно скачать звук](https://github.com/agricolamz/2019_PhonDan/raw/master/data/excellent_idea.wav)

<script>
function validateFormOne() {
    var x = document.forms["FormOne"]["answerOne"].value;
    if (x != "77.9269") {
        alert("У меня другой ответ...");
        return false;
    } else {
        alert("Да, все правильно");
        return false;
    }
}

function validateFormTwo() {
    var x = document.forms["FormTwo"]["answerTwo"].value;
    if (x != "0.4938") {
        alert("У меня другой ответ...");
        return false;
    } else {
        alert("Да, все правильно");
        return false;
    }
}

function validateFormThree() {
    var x = document.forms["FormThree"]["answerThree"].value;
    if (x != "500.1245") {
        alert("У меня другой ответ...");
        return false;
    } else {
        alert("Да, все правильно");
        return false;
    }
}

function validateFormFour() {
    var x = document.forms["FormFour"]["answerFour"].value;
    if (x != "23.4771") {
        alert("У меня другой ответ...");
        return false;
    } else {
        alert("Да, все правильно");
        return false;
    }
}

function validateFormFive() {
    var x = document.forms["FormFive"]["answerFive"].value;
    if (x != "10.0455") {
        alert("У меня другой ответ...");
        return false;
    } else {
        alert("Да, все правильно");
        return false;
    }
}
</script>